【裁判字號】    92,聲判,63
【裁判日期】    920701
【裁判案由】    聲請交付審判
【裁判全文】
臺灣臺北地方法院刑事裁定                          九十二年度聲判字第六三號
    聲  請  人
    即  告訴人  丁○○
    代  理  人  魯寶文律師
    被      告  乙○○
                丙○○
                甲○○
右列聲請人即告訴人因被告等偽造文書等案件，不服臺灣高等法院檢察署檢察長駁回
再議之處分（九十二年度上聲議字第八三六號），聲請交付審判，本院裁定如左：
    主  文
聲請駁回。
    理  由
一、按告訴人不服上級法院檢察署檢察長或檢察總長認再議為無理由而駁回之處分者
    ，得於接受處分書後十日內委任律師提出理由狀，向該管第一審法院聲請交付審
    判。法院認為交付審判之聲請不合法或無理由者，應駁回之。刑事訴訟法第二百
    五十八條之一、第二百五十八條之三第二項前段，分別定有明文。
二、本件聲請人即告訴人丁○○於民國八十九年十一月二十日，透過國防部軍法局向
    國防部高等軍事法院檢察署對於「國防部人事參謀次長室」、「國家安全局」提
    出告發，經國防部高等軍事法院檢察署檢察官簽分八十九年愛檢他字第○三一號
    偵查後，告訴人於九十年五月二日下午偵訊時，當庭以言詞對被告丙○○、乙○○、甲○○等人提起告訴。案經國防部高等軍事法院檢察署檢察官以無審判權為
    由，於九十年六月十二日以九十年愛偵不字第○二四號為不起訴處分確定，並移
    送臺灣臺北地方法院檢察署，經臺灣臺北地方法院檢察署檢察官偵查後，因認被
    告等之犯罪嫌疑均有不足，於九十一年十月十四日以九十年度偵字第一九一三一
    號為不起訴處分，聲請人不服，聲請再議，經臺灣高等法院檢察署檢察長以「原
    檢察官不起訴處分書內容並未針對告訴事實論述，顯有未洽」為由，令發回續行
    偵查。嗣臺灣臺北地方法院檢察署檢察官重行偵查結果，認告訴人指訴之部分犯
    嫌已逾追訴權時效，部分犯嫌則屬犯罪嫌疑不足，乃於九十一年十二月二十七日
    以九十一年度偵續字第四八二號為不起訴處分。聲請人不服，再次聲請再議，經
    臺灣高等法院檢察署檢察長審查結果，認其再議無理由，而於九十二年二月二十
    一日以九十二年度上聲議字第八三六處分書駁回再議聲請。有本院依職權調閱之
    臺灣臺北地方法院檢察署九十年度偵字第一九一三二號（含國防部高等軍事法院
    檢察署八十九年十二月八日愛檢他字第○三一號、八十九年十二月八日愛檢字第
    ○三一號）、九十一年度偵續字第四八二號偵查卷、臺灣高等法院檢察署九十二
    年度上聲議字第八三六號卷可稽。
三、聲請交付審判意旨略以：聲請人原係國家安全會議（前身為國防會議）所任命之
    上校幹部，直屬總統管轄，被告乙○○、丙○○於六十年間任職國家安全會議下
    級單位國家安全局職員，被告甲○○則於六十年間任職國防部充任雇員。緣五十
    八、九年間，因案外人賀光勛誣告聲請人涉嫌詐欺案件發生糾紛（該案件嗣於五
    十九年九月二十六日蒙陸訓部處分不起訴，賀光勛亦經最高法院判決誣告罪成立
    確定），被告乙○○、丙○○意圖使聲請人能早日脫離國家安全會議幹部並強迫
    聲請人退伍除役，脫離軍旅，竟與當時任職國防部雇員甲○○共同利用職務之便
    ，合謀先偽刻「參謀總長」關印加蓋於（六○）公遣字第○三三一三號擬稿公文
    書上，製造聲請人「假退伍除役軍官」之假象，使總統府核發聲請人之退伍令及
    免職令。被告三人犯行，係聲請人於八十八年與國防部進行行政訴訟（行政法院
    八十八年度訴字第一○二一號）期間，經聲請人聲請閱卷赫然發覺「參謀總長」
    之假印文，與國防部五十八年十月二十日洪選字第二五九○號令公文上之「參謀
    總長」印文不同，始知真相。原檢察官既未將該二以肉眼核對即可查知之「參謀
    總長」印文詳加比對，又未傳喚聲請人到庭對於調查局鑑定結果表示意見，更未
    傳訊聲請人到庭與被告三人當庭對質，即以「形式上觀察」草草處分不起訴，而
    臺灣高等法院檢察署更以「聲請人誤會」一筆帶過未再詳予審核，驟使聲請人冤
    枉萬分，內心難服云云。
四、按時效已完成者，應為不起訴處分，刑事訴訟法第二百五十二條第二款定有明文
    。又犯罪事實應依證據認定之，無證據不得推定其犯罪事實，刑事訴訟法第一百
    五十四條亦定有明文。再者，認定不利於被告之事實，須依積極證據，苟積極證
    據不足為不利於被告事實之認定時，即應為有利於被告之認定，更不必有何有利
    之證據。至告訴人之告訴，係以使被告受刑事訴追為目的，是其陳述是否與事實
    相符，仍應調查其他證據以資審認（最高法院三十年上字第八一六號、五十二年
    台上字第一三○○號判例意旨參照）。
五、經查：
（一）國防部人事參謀次長室以八十八年四月六日（８８）易晨字第○五二○六號函
      送行政法院之行政訴訟答辯書，為被告甲○○執筆製作一節，固經被告甲○○
      自承在卷（見國防部高等軍事法院檢察署八十九年十二月八日愛檢他字第○三
      一號偵查卷第四十八頁）；然查該答辯書內所附經聲請人指稱偽造之（６０）
      公遣字第○三三一三號令，真正之承辦人為施亞藩，此經證人施亞藩於國防部
      高等軍事法院檢察署庭訊中證述甚詳（同上偵查卷第九十一頁）。參以該（６
      ０）公遣字第○三三一三號令之製作日期為六十年五月五日，被告甲○○當時
      尚為未滿一歲之幼兒，衡情自無參與文書製作之可能。聲請人空言被告甲○○
      與被告乙○○、丙○○共同利用職務之便，意圖使其脫離國家安全會議並強迫
      退伍除役、脫離軍旅，而合謀偽造公文書云云，已屬無稽，指稱被告甲○○於
      六十年間任職於國防部充任僱員，更與事實不符。再細究之上開被告甲○○執
      筆之行政答辯書內容，莫非係針對聲請人向國防部陳訴其退伍及不發退休俸一
      事，提出法令依據，並一一指駁調（免）職及依額辦退之處理過程，所提出作
      為佐證之資料，亦皆彙整自國防部人事參謀次長室留存之資料，此觀諸卷附國
      防部人事參謀次長室對退伍軍官丁○○行政訴訟案答辯書資料及國防部六十年
      四月二十二日（６０）公遣字第○二七二四號稿、陸軍總司令部六十年上校軍
      官退伍名冊（生活補助費）、國防部人事參謀次長室六十年七月二日（６０）
      公遣字第○四九七八號稿、台北縣團管區司令部函、國防部核定台北縣團管區
      支領生補費正式退伍除役軍官改支退伍金支付證名冊、志願改支退伍金申請書
      、志願改領退伍金謹檢繳原發生活補助費支付證、台北縣團管區假退伍除役支
      退休俸改辦一次退伍金軍官資料調查表、生活保證書、國防部五十九年十一月
      二十六日（５９）建始字第三二○四一號函、陸軍訓練作戰發展司令部政戰部
      五十九年十二月十六日（５９）莒仁字第七四八三號簡便行文表、陸軍工兵訓
      練指揮部六十年六月一日簡便行文表、國防部五十九年十月二十日（５９）建
      始字第三一三九七號函、國家安全局函、國家安全局八十一年四月十四日（８
      １）義長字第五七七號簡便行文表、國防部人事次長室八十一年五月五日（８
      １）吉嘉字第○五六四三號稿自明（同上偵查卷第二二三至二四三頁）。職此
      ，被告甲○○據以函送行政法院參酌之（６０）公遣字第○三三一三號令，既
      係由當時有權製作之陸軍中校施亞繁承辦製作，足認非屬偽造，此外又無其他
      積極證據堪證被告甲○○自始明知上開公文書內容有何虛偽不實，自不得僅憑
      聲請人空泛無據之唯一指訴，遽為不利被告甲○○之認定。
（二）另者，國家安全局六十三年十一月十八日（６３）才銓字第一九九一號函覆臺
      灣高等法院稱：「‧‧‧嚴員係於五十八年十一月間因違紀，不適於本局工作
      ，經函請國防部另行分配陸軍總部任職，嗣以嚴員業經國防部另行分配，依規
      定本局應予辦理免職」等語，為被告乙○○承辦製作，迭經調查結果，雖已無
      疑。然查該函之內容，另有科學研究室五十八年（文號不詳）函稱：「經簽奉
      主任批示：‧‧‧此係嚴、賀二員間之私事，尚可循法律解決，但切不可以私
      事而妨礙軍譽，‧‧‧以後不可滋生糾葛」等語（同上偵查卷第十頁）、國防
      部人事次長室簽稿併呈所載：「‧‧‧查丁○○上校前任國家安全局科學研究
      室第六科科長，因人地不宜前經該局建議本部分配陸總部安置‧‧‧」等語（
      同上偵查卷第二三四頁）及國家安全局五十八年十月二十日（５８）洪選字第
      二六一一號稿所載：「‧‧‧丁○○不適任現職，敬請惠予另行分配為荷」等
      語（同上偵查卷第二一三頁）、五十八年十月二十二日（５８）洪選字第二六
      一一號令所載：「茲核定本局科學研究室第六處第一科上校科長丁○○另有任
      用，應予免職」等語（同上偵查卷第九頁），可資為據。聲請人對於該函件之
      用語，縱屬無法認同，然該函文既係以國家安全局名義製發，發文前顯然已經
      上級長官核稿、判發及蓋用關防之程序，應屬有權製作，容無偽造之問題。至
      函文內指稱聲請人不適於國家安全局工作，而由國防部另行分配一節，乃用語
      及調職之行政裁量，是否適當之範疇，與所謂真實無涉，要不可混為一談。聲
      請人既已提起訴願及行政訴訟，自當靜待司法機關公正之裁斷，逕以被告乙○○簽辦之上開文件內容與實情不符，指訴被告乙○○涉犯偽造公文書罪嫌云云
      ，尚嫌無據。
（三）又聲請人指稱被告丙○○及乙○○二人共同偽造之國家安全局五十八年十月二
      十日（５８）洪選字第二五九○號函、參謀總長同年月二十二日（５８）永泉
      字第三一八二二號令、國家安全局五十八年十月二十三日（５８）洪選字第二
      六一一號令及國家安全局六十三年十一月十八日（６３）才銓字第一九九一號
      函等公文書，其作成日期自五十八年十月二十日起至六十三年十一月二十八日
      止。而刑法第二百十一條之偽造公文書罪，最重本刑為七年以下有期徒刑，依
      刑法第八十條第一項第二款規定，追訴權之時效期間為十年。時效自行為終了
      日即六十三年十一月二十八日起算後，既無刑法第八十三條所列追訴權時效停
      止之事由，至七十三年十一月二十七日，追訴權時效即因不行使而告完成。臺
      灣臺北地方法院檢察署檢察官因之依刑事訴訟法第二百五十二條第二款規定，
      對被告丙○○、乙○○二人為不起訴之處分，於法實屬有據。
六、綜上，臺灣高等法院檢察署檢察長審酌偵查卷附相關證據資料後，已補充說明國
    防部係以（６０）公遣字第○二七二四號令核定聲請人退伍，至（６０）公遣字
    第○三三一三號令，則係依「陸海空軍軍官在台期間退伍除役實施辦法」第五條
    第四款規定核發生補費，非有二個退伍令。據以認定原臺灣臺北地方法院檢察署
    檢察官以部分已時效完成，部分則罪嫌不足，為不起訴處分，經核尚無不合一節
    ，本院認亦屬的論。聲請人指摘駁回再議聲請之處分，對原檢察官率以形式上觀
    察草草處分不起訴，未再詳予審核，非有理由，應予駁回。
七、依刑事訴訟法第二百五十八條之三第二項前段，裁定如主文。
中      華      民      國      九十二      年      七      月    一    日
                                      臺灣臺北地方法院刑事第六庭
                                          審判長法  官  黃  俊  明
                                                法  官  黃  程  暉
                                                法  官  吳  秋  宏
右正本證明與原本無異。
                                                書記官  林  碧  華
中      華      民      國      九十二      年      七      月   一    日
不得抗告。


司法院資訊處製作；財團法人民間司法改革基金會備份。
